臺灣士林地方法院民事判決　　　　　　 99年度重訴字第336號
原　　　告　陳真真即陳忠博之.
　　　　　　陳秋慧即陳忠博之.
　　　　　　陳秋安即陳忠博之.
　　　　　　陳秋雯即陳忠博之.
　　　　　　陳銘和兼陳忠博之.
　　　　　　陳啟和兼陳忠博之.
前列二人共同
訴訟代理人　湯明亮律師
被　　　告　張明清
訴訟代理人　呂金貴律師
上列當事人間塗銷抵押權登記事件，本院於中華民國100 年7 月
12日言詞辯論終結，判決如下：
    主  文
被告應將坐落臺北市○○區○○段一小段二七九地號土地、權利
範圍全部，同小段二八六之四地號土地、權利範圍六三三分之一
六０，同小段二八六之六地號土地，權利範圍六三三分之一六０
於民國七十二年六月八日以臺北市士林地政事務所七十二年士林
字第一一九八二０號所設定擔保債權總金額新臺幣貳仟萬元之抵
押權登記予以塗銷。
原告其餘之訴駁回。
訴訟費用由被告負擔二分之一，餘由原告連帶負擔。
    事  實  及  理  由
一、本件原告陳忠博於訴訟繫屬中之民國99年11月10日死亡，其
    繼承人為陳銘和、陳啟和、陳真真、陳秋慧、陳秋安、陳秋
    雯，有原告提出之戶籍謄本在卷可稽（本院卷第80頁以下）
    ，並經本院裁定由陳銘和、陳啟和、陳真真、陳秋慧、陳秋
    安、陳秋雯為陳忠博之承受訴訟人，有裁定1 件在卷可稽（
    本院卷第89頁），自應由陳銘和、陳啟和、陳真真、陳秋慧
    、陳秋安、陳秋雯承受陳忠博部分之訴訟，應先敘明。
二、本件原告陳真真、陳秋慧、陳秋雯未於最後一次言詞辯論期
    日到場，核無民事訴訟法第386 條各款所列情形，爰依被告
    之聲請，由其一造辯論而為判決。
三、原告起訴主張：坐落臺北市○○區○○段1 小段279 地號土
    地、同小段280-1 地號土地，權利範圍各為全部，同小段28
    6-4 地號土地，同小段286-6 地號土地，權利範圍各為633
    分之160 ，及同小段280 地號土地，權利範圍5 分之1 ，均
    為原告等人之被繼承人陳忠博所有（下分別稱系爭279 、28
    0-1 、286-4 、286-6 、280 地號土地，合稱系爭土地），
    同小段10792 建號即門牌號碼臺北市士林區○○○路○ 段40
    5 巷31號房屋、權利範圍全部（下稱系爭31號房屋）為原告
    陳銘和所有，同小段10793 建號即門牌號碼臺北市士林區○
    ○○路○ 段405 巷29號房屋、權利範圍全部（下稱系爭29號
    房屋）為原告陳啟和所有。陳忠博於72年間將系爭土地及系
    爭31號、29號房屋之所有權狀、印鑑證明及印鑑章交由被告
    保管，約定待被告出售抵償債務後，餘款返還陳忠博。詎被
    告未經原告之同意，片面將系爭不動產設定債權總金額新臺
    幣（下同）2,000 萬元、存續期間自72年6 月3 日至79年6
    月2 日、清償日期為79年6 月2 日之抵押權予被告，並於72
    年6 月8 日以臺北市士林地政事務所72年士林字第119820號
    辦理登記（下稱系爭抵押權）。嗣被告未經原告之同意，復
    於78年6 月28日將系爭280 、280-1 地號土地、31號房屋及
    29號房屋，以買賣為原因移轉登記予其妻謝麗嬌，並於78年
    8 月16日辦理所有權移轉登記完畢。然陳忠博實際上並未積
    欠被告任何債務，與被告間亦無設定抵押權之合意存在，且
    與訴外人謝麗嬌間並無買賣關係存在，亦無移轉所有權登記
    之合意。縱陳忠博於78年3 月12日簽立「轉移書」，將系爭
    31號、29號房屋及坐落基地即系爭280 、280-1 地號土地過
    戶予謝麗嬌，然該約定依民法修正前第873 條第2 項規定應
    屬無效，是系爭280 、280-1 地號土地仍為陳忠博所有，系
    爭31號房屋及29號房屋仍為原告陳銘和、陳啟和所有。再依
    民法第880 條規定，系爭抵押權於99年6 月2 日已消滅而不
    存在，是原告自得依民法第767 條、第880 條規定，訴請被
    告塗銷系爭抵押權登記等語，並聲明：被告應將系爭土地暨
    系爭31號、29號房屋，於72年6 月8 日以臺北市士林地政事
    務所72年士林字第119820號所設定債權總金額2,000 萬元之
    抵押權登記予以塗銷。
四、被告則以：(一)陳忠博係被告當兵時之朋友，雙方自72年起即
    有金錢往來，當時原告向被告借款250 萬元，並以其所有系
    爭280 、279 、280-1 、286-4 等4 筆土地同小段278 地號
    土地及系爭29號、31號房屋設定第二順位抵押權予被告，以
    擔保上開借款。其時系爭不動產尚有第一順位抵押權人臺北
    市銀行及第三順位抵押權人陳忠政。嗣陳忠博無力清償銀行
    貸款，被告遂代為清償銀行本利300 餘萬元、陳忠政之第三
    順位抵押借款，嗣陳忠博再陸續借用款項。77年3 月間會算
    結果，陳忠博積欠被告本息共計2,000 萬元，雙方因而於77
    年3 月24日簽定他項權利變更契約書，將上開房地辦理債權
    額變更為2,000 萬元、權利存續期間延長及清償期變更等登
    記，並於同日簽訂「抵押借款契約」，約定上開抵押物出租
    他人至78年6 月30日止、陳忠博如未於79年3 月23日前清償
    債務願逕受強制執行。因陳忠博自知無法拖延欠款，遂於78
    年3 月12日簽立「轉移書」，同意將系爭29號、31號房地移
    轉過戶予被告之妻謝麗嬌，並由雙方代理人於78年8 月19日
    辦理房屋買賣之公證，憑以申報契稅及辦理過戶登記。另31
    號、29號房屋之坐落基地即系爭280 、280-1 地號土地，於
    78年6 月28日簽立「土地建築改良物買賣所有權移轉契約書
    」，憑以申報繳納增值稅及辦理過戶登記。陳忠博所交付之
    印鑑證明書亦係78年8 月12日所申請。而被告為辦理前開不
    動產之移轉登記，又代繳增值稅2 筆合計288 萬8,004 元，
    其餘未過戶土地因價值不足清償借款，故仍保留抵押權迄今
    。其中278 地號土地因臺北市政府辦理徵收，被告同意辦理
    塗銷抵押權設定登記，補償費328 萬600 元則由陳忠博領取
    ，並未清償積欠被告之債務。(二)陳忠博於另案臺灣臺北地方
    法院80年度訴字第2668號刑事案件，於80年12月26日開庭時
    稱自71年起至78年止共積欠被告800 餘萬元，於該案上訴於
    臺灣高等法院81年度上訴字第866 號，於82年4 月1 日開庭
    時又稱當時房屋市價約有700 餘萬元，足證陳忠博縱將系爭
    31號、29號房地讓與被告，仍不足償還欠款。(三)而本件陳忠
    博積欠被告之債務，縱請求權罹於時效，僅債務人拒絕給付
    ，並非債權當然消滅，而變成自然債務。況系爭280 、280-
    1 地號土地、31號、29號房地於抵押期限屆滿前因陳忠博同
    意以債抵欠方式另成立買賣契約，而移轉登記予謝麗嬌所有
    ，並非無效，原告自無訴請塗銷其上抵押權登記之法律上利
    益云云資為抗辯。並聲明：原告之訴駁回。
五、兩造不爭執事項：
  (一)坐落臺北市○○區○○段1 小段279 地號土地、權利範圍全
    部（下稱系爭279 地號土地），於52年5 月28日以買賣為原
    因登記為陳忠博所有，嗣於99年11月11日以買賣為原因登記
    為榮馥土地開發建設有限公司所有。
  (二)坐落臺北市○○區○○段1 小段286-4 地號土地、權利範圍
    633 分之160 （下稱系爭286-4 地號土地）於60年5 月6 日
    以分割為原因登記為陳忠博所有，嗣於99年11月11日以買賣
    為原因登記為榮馥土地開發建設有限公司所有。
  (三)坐落臺北市○○區○○段1 小段286-6 地號土地、權利範圍
    633 分之160 （下稱系爭286-6 地號土地）於52年5 月28日
    以買賣為原因登記為陳忠博所有。
  (四)坐落臺北市○○區○○段1 小段280 地號土地、權利範圍全
    部（下稱系爭280 地號土地）及同小段280-1 地號土地、權
    利範圍5 分之1 （下稱系爭280-1 地號土地）於78年8 月16
    日以買賣為原因，由陳忠博移轉登記為謝麗嬌所有。
  (五)坐落臺北市○○區○○段1 小段10792 、10793 建號即門牌
    臺北市○○○路○ 段405 巷31號、29號房屋、權利範圍均為
    全部（下分別稱系爭31號房屋、29號房屋），於78年9 月13
    日以買賣為原因，由陳銘和、陳啟和移轉登記為謝麗嬌所有
    。
  (六)系爭279 、280 、280-1 、286-4 、286-6 地號土地及系爭
    29號、31號房屋設定有登記日期72年6 月8 日、被告為抵押
    權人、債務人陳忠博、擔保債權總金額2,000 萬元、存續期
    間為72年6 月3 日起至79年6 月2 日止、清償日期79年6 月
    2 日之抵押權。
  (七)陳忠博於78年3 月12日書立「轉移書」，記載：「茲因本人
    陳忠博積欠張明清甚巨之債務，今以台北市○○○路○ 段40
    5 巷29及31號樓下兩棟房屋及本地段本人所有土地為抵償，
    自民國78年3 月起全部轉移給張明清，全權處理（包括蕭櫻
    蘭租賃契約）。上項地段所有一切債務及有關稅務事項亦由
    張明清一切負責。特此轉移證明。立書人陳忠博。接移人張
    明清。見證人蕭自治。」（下稱系爭轉移書）。
  (八)陳忠博曾以其出具系爭轉移書，將系爭280 、280-1 地號土
    地，及其上29號、31號房屋交付被告代為處理出售償債，詎
    被告將上開房地移轉過戶予謝麗嬌，涉有刑法第335 條第1
    項侵佔罪嫌，對被告及謝麗嬌提起自訴，經本院刑事庭以82
    年度自字第75號判決被告無罪，並經臺灣高等法院以83年度
    上易字第815 號判決駁回自訴人即陳忠博之上訴確定。
六、得心證之理由：本院依民事訴訟法第270 條之1 規定協議並
    簡化兩造爭點如下：(一)系爭279 、280 、280-1 、286-4 、
    286-6 地號土地及系爭31號、29號房屋於72年6 月8 日設定
    系爭抵押權予被告，是否經陳忠博、陳銘和、陳啟和之同意
    ？(二)系爭280 、280-1 地號土地及系爭31號、29號房屋於78
    年8 、9 月間以買賣為原因移轉登記為謝麗嬌所有，是否經
    陳忠博、陳銘和、陳啟和之同意？1.陳忠博於78年3 月12日
    簽立之「轉移書」，是否違反修正前民法第873 條第2 項規
    定而無效？2.系爭280 、280-1 地號土地及系爭31號、29號
    房屋是否仍為陳忠博、陳銘和、陳啟和所有？(三)原告訴請塗
    銷系爭抵押權，有無理由？1.陳忠博、陳銘和、陳啟和是否
    為系爭280 、280-1 地號土地及系爭31號、29號房屋之所有
    權人？2.系爭抵押權是否罹於民法第880 條所定5 年之除斥
    期間而消滅？
  (一)系爭279 、280 、280-1 、286-4 、286-6 地號土地及系爭
    31號、29號房屋於72年6 月8 日設定系爭抵押權予被告，是
    否經陳忠博、陳銘和、陳啟和之同意？
  1.按印章由自己保管、蓋用，或由有權使用之人保管、蓋用為
    常態，由無權使用之人保管、蓋用為變態，故主張變態事實
    之當事人，應就此負舉證責任。原告雖主張其於72年間將系
    爭土地及系爭31號、29號房屋之所有權狀及陳忠博、陳銘和
    、陳啟和等三人之印鑑證明、印鑑章交付被告保管，惟為被
    告所否認，自應由原告就此變態之事實負擔舉證責任，然原
    告並未能舉證以實其說，自難信為真實。
  2.陳忠博曾於82年間，就系爭280 、280-1 地號土地、系爭31
    號、29號房屋，向臺灣臺北地方法院士林分院對被告張明清
    及訴外人謝麗嬌二人提起刑事自訴侵占罪嫌，經臺灣臺北地
    方法院士林分院以82年度自字第75號判決無罪，經臺灣高等
    法院以83年度上易字第815 號判決上訴駁回確定。經核陳忠
    博於自訴狀載明：「自訴人陳忠博與被告張明清於72年6 月
    間因金錢往來，由自訴人（即陳忠博）將臺北市○○區○○
    段一小段280 、280-1 地號等土地，暨其上臺北市○○○路
    ○段405 巷29號、31號房屋二棟，共同擔保設定250 萬元之
    抵押權予張明清，76年間張某又代自訴人償清300 萬元，合
    計積欠550 萬元，自訴人乃於78年3 月12日書立轉移書一紙
    ，將上開房屋及基地交付張某代為處理出售償債…。」等語
    ，而據陳忠博於該自訴案件中陳稱：「我確實只有委託張明
    清賣這二間房子，張明清叫我設定高一點無所謂…」等語。
    且陳忠博亦於77年3 月24日書立「抵押借款契約」，載明：
    「二抵押金額為2,000 萬元正，利率月息全免，上述抵押品
    出租他人至78、6 、30止，期滿後不得再續租或轉租。三抵
    押期限為二年，即自77年3 月24日起至79年3 月23日止。四
    乙方如於期限屆滿不清償債務時，願逕受法院強制執行，不
    得異議。乙方無條件將抵押之不動產移轉甲方名下。五本契
    約簽立時，乙方應即將抵押物有關之土地所有權狀、建物所
    有權狀、印鑑證明、戶口名簿影本等有關證照，一併交付甲
    方（即被告張明清）收執，歸還借款清訖後，仍由甲方將原
    證照返還甲方。…」，嗣陳忠博即將系爭279 、280 、280-
    1 、286-4 、286-6 地號土地及系爭29號、31號房屋上，原
    設定登記日期72年6 月8 日、抵押權人張明清、債務人陳忠
    博、擔保債權總金額250 萬元、存續期間為72年6 月3 日起
    至73年6 月2 日止、清償日期73年6 月2 日之抵押權，變更
    債權額為2,000 萬元、變更存續期限為72年6 月3 日起至79
    年6 月2 日止、變更清償日期為79年6 月2 日，有抵押借款
    契約、房屋租賃契約書、抵押權設定契約書、他項權利變更
    契約書附於前開82年度自字第75號刑事卷宗可稽，堪認陳忠
    博確有積欠被告債務未償，因而於72年間於系爭土地及系爭
    31號、29號房屋設定抵押權，並於77年間變更抵押權債權額
    、存續期間、清償日期，原告主張系爭抵押權之設定未經其
    同意云云，顯不可採。
  (二)系爭280 、280-1 地號土地及系爭31號、29 號房屋於78年8
    、9 月間以買賣為原因移轉登記為謝麗嬌所有，是否經陳忠
    博、陳銘和、陳啟和之同意？
  1.陳忠博於78年3 月12日簽立之「轉移書」，是否違反修正前
    民法第873 條第2 項規定而無效？
    按約定於債權已屆清償期而未清償時，抵押物之所有權移轉
    屬於抵押權人者，其約定為無效，固為修正前民法第873 條
    第二項所明定。惟其立法意旨，原係保護債務人，使其不至
    因一時急迫受重大之損害，是在抵押期限未屆滿前，將抵押
    物出賣與抵押權人，則不在禁止之列（最高法院72年台上字
    第261 號判決意旨參照）。陳忠博係於72年6 月8 日於系爭
    土地及系爭31號、29號房屋設定債權額250 萬元抵押權，嗣
    於77年3 月24日變更債權額2,000 萬元、變更存續期限為72
    年6 月3 日起至79年6 月2 日止、變更清償日期為79年6 月
    2 日。雖前開77年3 月24日所書立「抵押借款契約」上關於
    「四乙方如於期限屆滿不清償債務時，願逕受法院強制執行
    ，不得異議。乙方無條件將抵押之不動產移轉甲方名下。」
    之約定有違反民法第873 條第2 項規定之嫌，然陳忠博係於
    77年變更系爭抵押權設定內容後，於79年6 月2 日抵押期限
    屆滿「前」，另於78年3 月12日書立「轉移書」，而依該「
    轉移書」所載，陳忠博係授權被告出售系爭280 、280-1 地
    號土地、31號、29號房屋用以抵債，而非約定「於債權已屆
    清償期而未清償時，將系爭280 、280-1 地號土地、31號、
    29號房屋之所有權移轉於抵押權人」，尚與修正前民法第87
    3 條第2 項之規定有間，自難認違反前開規定而無效。
  2.系爭280 、280-1 地號土地及系爭31號、29號房屋是否仍為
    陳忠博、陳銘和、陳啟和所有？
    原告既同意被告出售系爭280 、280-1 地號土地、31號、29
    號房屋用以抵債，且未限制出售予何人，且兩造之代理人確
    曾於78年6 月28日共同至臺灣臺北地方法院士林分院公證處
    作成房屋買賣之公證書2 份，就其坐落之基地系爭即280 及
    280-1 地號土地於78年6 月28日簽立「土地建築改良物買賣
    所有權移轉契約書」，憑以申報繳納增值稅及向地政機關辦
    理過戶登記，而陳忠博交付之印鑑證明書則係於78年8 月12
    日所申請者，有陳忠博書立之「轉移書」、公證書、土地建
    築改良物買賣所有權移轉契約書、印鑑證明書、土地增值稅
    繳納通知書等附於前開82年度自字第75號刑事卷宗可稽，可
    認陳忠博係因積欠被告借款無力清償，於抵押期限屆滿前，
    同意將系爭280 、280-1 地號土地、31號、29號房屋出售予
    被告之妻謝麗嬌，買賣所得價金則用以抵償其對被告之欠款
    ，尚不違修正前民法第873 條第2 項之規定。且據陳忠博於
    另案臺灣臺北地方法院士林分院80年度訴字第2668號80年12
    月26日開庭時供稱：「71年就有金錢往來，至78年時共欠他
    800 萬元」等語，再據陳忠博於臺灣臺北地方法院士林分院
    以82年度自字第75號刑事案件中供稱：「（問）房子現價多
    少錢？（答）依當時約有700 多萬元。」，是依陳忠博前開
    所述，於78年間系爭280 、280 之1 地號土地及系爭31、29
    地號房屋之價值與陳忠博積欠被告之欠款尚屬相當，難認陳
    忠博因急迫而受有何重大之損害，至陳忠博雖稱其係同意出
    售系爭280 、280-1 地號土地、31號、29號房屋用以抵債，
    超過部分之價金仍需返還伊等語，然此係陳忠博與被告間就
    債務如何清算之問題，尚難認陳忠博、陳銘和、陳啟和所為
    之前開買賣行為及物權移轉行為因違反修正前民法第873 條
    第2 項規定而無效。則系爭280 、280-1 地號土地及系爭31
    號、29號房屋已非陳忠博、陳銘和、陳啟和所有甚明。
  (三)原告訴請塗銷系爭抵押權，有無理由？
  1.陳忠博、陳銘和、陳啟和是否為系爭280 、280-1 地號土地
    及系爭31號、29號房屋之所有權人？
    陳忠博、陳銘和、陳啟和已非系爭280 、280-1 地號土地及
    系爭29號、31號房屋之所有權人，已如前述，是其依據民法
    第767 條規定，請求塗銷設定於系爭280 、280-1 地號土地
    及系爭31號、29號房屋之系爭抵押權登記，於法即屬無據。
  2.系爭抵押權是否罹於民法第880 條所定5 年之除斥期間而消
    滅？
    按以抵押權擔保之債權，其請求權已因時效而消滅，如抵押
    權人，於消滅時效完成後，五年間不實行其抵押權者，其抵
    押權消滅，民法第880 條定有明文。系爭279 、286-4 、28
    6-6 地號土地以臺北市士林地政事務所72年士林字第119820
    號設定債權總金額2,000 萬元之抵押權，其存續期間為72年
    6 月3 日起至79年6 月2 日止，清償日期為79年6 月2 日，
    是其債權請求權之15年消滅時效，於94年6 月2 日即已屆滿
    ，依民法第880 條之規定，系爭抵押權於99年6 月2 日已罹
    於5 年之除斥期間而消滅，則原告依據民法第767 條規定請
    求塗銷設定於系爭279 、286-4 、286-6 地號土地上之系爭
    抵押權，為有理由。
  (四)從而，原告依據民法第767 條、880 條規定請求被告將坐落
    臺北市○○區○○段1 小段279 地號土地、權利範圍全部，
    同小段286-4 地號土地、權利範圍633 分之160 ，同小段28
    6-6 地號土地，權利範圍633 分之160 於72年6 月8 日以臺
    北市士林地政事務所72年士林字第119820號所設定債權總金
    額2,000 萬元之抵押權登記予以塗銷，為有理由，應予准許
    ，逾此部分之請求，即屬無據，應予駁回。
七、本院為判決之基礎已臻明確，兩造其餘攻擊防禦方法核與判
    決結果不生影響，爰不予一一論述，附此敘明。
八、訴訟費用負擔之依據：民事訴訟法第79條、第85條第2 項。
中    華    民    國   100    年    7     月    26    日
                  民事第二庭  法  官  藍雅清
正本係照原本作成。
如對本判決上訴，應於判決送達後20日內向本院提出上訴狀，若
委任律師提起上訴者，應一併繳納上訴審裁判費，否則本院得不
命補正逕行駁回上訴。
中    華    民    國   100    年    8     月    03    日
                              書記官  張純華